臺灣苗栗地方法院民事判決
110年度簡上字第46號 
上 訴 人    張世文  

被上訴人    黃紹文  
上列當事人間請求損害賠償事件，上訴人對於民國110年5月14日
本院苗栗簡易庭109年度苗簡字第671號第一審判決提起上訴，本
院於110年11月24日言詞辯論終結，判決如下：
    主  文
原判決關於駁回上訴人後開第二項之訴部分，並訴訟費用之裁判
均廢棄。
前項廢棄部分，被上訴人應給付上訴人新臺幣1,751元。
其餘上訴駁回。
第一、二審訴訟費用由被上訴人負擔1％，餘由上訴人負擔。
    事實及理由
一、上訴人起訴主張：坐落苗栗縣○○鄉○○○○段○○○○段○0 地號土
    地（下稱系爭土地）為訴外人張譽馨所有，張譽馨於民國10
    9 年1月1 日出具同意書，同意由上訴人自主管理耕種系爭
    土地，上訴人嗣於其上種植樹齡8 年之咖啡樹1 棵（下稱系
    爭咖啡樹），另相鄰之同段9 、10地號土地分別為訴外人張
    曾玉花、黃木騰所有，現由被上訴人種植水稻。被上訴人因
    不當施作系爭土地與同段9 地號土地間之田埂，使同段9 地
    號土地灌溉稻田用水漫流至系爭土地，致系爭咖啡樹被水淹
    而枯萎死亡，造成上訴人受有9 年咖啡豆產值及栽培管理費
    用之損失共計新臺幣（下同）15萬元。爰依侵權行為之法律
    關係請求提起本件訴訟，求為判決：被上訴人應給付上訴人
    15萬元。
二、被上訴人則以：系爭土地與同段9 地號土地間本有石頭堆疊
    之田埂，係上訴人無故請怪手將石頭挖除搬離，方導致漏水
    ，被上訴人為使水稻灌溉水不外流，故而施作目前之田埂，
    惟漏水之原因是系爭土地周圍住戶所養雞隻踐踏田埂所致，
    且漏水情形並非嚴重，系爭咖啡樹不是因為被上訴人耕種之
    田地滲水所致。又上訴人挖掘石頭田埂之行為，嚴重損壞原
    有隔絕田水之功能，使同段9 地號土地之灌溉水滲透至系爭
    土地，是以系爭咖啡樹枯萎是上訴人自行挖掘田埂行為所致
    ，與被上訴人無涉等語，茲為抗辯。並聲明：駁回上訴。
三、原審為上訴人敗訴之判決，上訴人提起上訴，並聲明：㈠原
    判決廢棄。㈡被上訴人應給付上訴人15萬元。被上訴人則聲
    明：上訴駁回。
四、經查，上訴人主張系爭土地係張譽馨所有，張譽馨於109 年
    1月1 日出具同意書，同意由上訴人自主管理耕種系爭土地
    ，上訴人嗣於其上種植系爭咖啡樹，另相鄰之同段9、10地
    號土地分別為張曾玉花、黃木騰所有，現由被上訴人種植水
    稻等情，業據被上訴人所不爭執（見原審卷第234頁），此
    部分事實堪予認定，而張譽馨既同意上訴人於系爭土地上農
    作，則上訴人對系爭土地上之農作自有使用收益權。　　
五、本件上訴人主張被上訴人施作田埂不當致耕種用水溢至系爭
    土地致系爭咖啡樹死亡等情，惟為被上訴人所否認，並以前
    揭情詞置辯。是本件爭執要點厥在：被上訴人是否應對上訴
    人負侵權行為損害賠償責任？茲分述如下：
　㈠經查，被上訴人於原審自認：伊灌溉用水會滲到系爭土地，
    種植稻米期間每次灌溉10天才停灌，停灌時間1 次3 天等語
    （見原審卷第83、84頁），足見其每次灌溉約有10日會滲水
    至系爭土地，而據上訴人所提照片（見原審卷第28-1、28-3
    頁）亦可見，被上訴人灌溉用水漫至系爭土地之系爭咖啡樹
    處並再往外溢出（見原審卷第28-1、28-3頁），堪認滲水量
    非少。又原審經函行政院農業委員會農業試驗所詢問：咖啡
    樹浸泡水中約多久會死亡乙節，並經該所回覆：咖啡樹為淺
    根作物，不耐淹水，淹水會導致根部逆境，造成咖啡樹植株
    枯死，有該所110 年3 月23日農試嘉園字第1102170617號函
    在卷可參（見原審卷第148-1 頁），而被上訴人既於每次灌
    溉漫溢一定程度之水量至系爭土地，且溢水之期間亦非短，
    足致系爭咖啡樹根部將浸泡於水中一定期間而死亡，從而，
    系爭咖啡樹死亡原因係被上訴人種植水稻灌溉用水漫越9地
    號田埂至系爭土地，應堪認定。
　㈡按因故意或過失不法侵害他人之權利者，負損害賠償責任，
    民法第184 條第1 項前段定有明文。本件被上訴人既於相鄰
    同段9、10地號土地耕作，自應注意耕作用水不溢流致損害
    鄰地農作，且被上訴人於原審及本院審理中自承：伊於109
    年間開始種稻，當時整地時沒有田埂，所以伊有施作簡易田
    埂，上訴人有曾經告知伊要將田埂做好，不然水會溢流，伊
    施作的田埂因遭其餘農民飼養之雞隻踐踏導致漏水，伊有想
    辦法解決，後來今年第1期稻就沒有漏水情形等語（見原審
    卷第232頁，本院卷第196頁），足見上訴人前亦已告知被上
    訴人此事，且依被上訴人所述其目前施作之田埂已無漏水情
    事，益見並無不能注意之情事，而被上訴人耕作時仍疏於注
    意砌好田埂防止種植水稻灌溉用水漫越到系爭土地，而導致
    系爭咖啡樹死亡，故被上訴人就此部分事實，自應負侵權行
    為損害賠償責任。再者，上訴人固主張其損害為種植系爭咖
    啡樹栽培管理費用39,000元及系爭咖啡樹產值111,000元，
    共計15萬元，並未提出可茲所憑之證據，然依民事訴訟法第
    222條第2項規定，上訴人已證明受有損害而不能證明其數額
    ，本院自應斟酌一切情況，依所得心證定其數額；查市面上
    樹齡4年以上之咖啡樹每株售價約300至2000元（依照品種與
    植株狀態售價不同），且依據108年農業統計年報資料，換
    算單株咖啡樹每年生產751元的生豆，此有行政院農業委員
    會農業試驗所函文在卷可憑（見原審卷第148-1頁），而市
    面上有就已結果9年咖啡樹售價為1,000元之行情，有原審職
    權查詢網路拍賣資料網頁列印畫面在卷可憑（見原審卷第69
    頁），本院審酌上開資料認上訴人就系爭咖啡樹死亡之損害
    ，為系爭咖啡樹本體損害以1,000元計之，及該年所失之產
    值為751元，共計1,751元為可採，逾此部分，則無理由，應
    予駁回。
　㈢至被上訴人抗辯系爭土地與同段9地號土地間之田埂係上訴人
    自行移除原有的石頭田埂乃導致淹水等語，雖證人張曾玉花
    、張錦豐於原審之證述得以證明原石頭田埂為上訴人所移除
    ，亦為上訴人自認，惟上訴人於本院審理中陳以其係於104
    年間移除越界之石頭田埂等語（見本院卷第195頁），是上
    訴人移除原石頭田埂時，被上訴人尚未在同段9、10地號土
    地耕作，亦即，上訴人並非於被上訴人耕作時，移除田埂致
    灌溉用水漫溢，而係因被上訴人嗣於109年間耕作時，未施
    作足以擋水之田埂致水漫溢致系爭咖啡樹死亡，被上訴人既
    於同段9、10地號土地用水農作，則應注意防止其用水妨害
    或損害他人，是以，上訴人於104年間移除田埂乙情與被上
    訴人嗣於109年間種植水稻未砌作適當田埂致灌溉用水漫溢
    系爭土地損害系爭咖啡樹乙節，二者間並無關連，被上訴人
    以此抗辯並無理由。另被上訴人辯稱係因附近農人飼養雞隻
    踐踏其施作之田埂致生漏水等情，並未舉證以實其說，亦無
    可採。
六、綜上所述，上訴人本於侵權行為之法律關係，請求被上訴人
    給付1,751元，為有理由，應予准許，逾此所為請求，則無
    理由，應予駁回。原審就上開應准許部分，為上訴人敗訴之
    判決，尚有未洽。上訴意旨指摘原判決此部分不當，求予廢
    棄改判，為有理由，爰予廢棄改判如主文第2 項所示。至上
    訴人之請求不應准許部分，原審為上訴人敗訴之判決，經核
    並無不合，上訴意旨求予廢棄改判，為無理由，應予駁回。
七、本件事證已臻明確，兩造其餘攻擊防禦方法及證據，核與判
    決之結果不生影響，爰不一一論列，併此敘明。
八、據上論結，本件上訴為一部有理由，一部無理由，依民事訴
    訟法第436 條之1 第3 項、第449 條第1 項、第450 條、第
    79條，判決如主文。　
中　　華　　民　　國　　110 　年　　12　　月　　8 　　日
                民事第一庭  審判長法  官    宋國鎮
                                  法  官    何星磊
                                  法  官    黃思惠
以上正本係照原本作成。
本判決不得上訴。
                                  書記官    林翰章
中　　華　　民　　國　　110 　年　　12　　月　　8 　　日